【裁判字號】    98,交抗,2067
【裁判日期】    980828
【裁判案由】    違反道路交通管理處罰條例
【裁判全文】
臺灣高等法院交通事件裁定            98年度交抗字第2067號
抗 告 人即
原處分機關  交通部公路總局台北區監理所
代  表  人  張朝陽
受處分人    甲○○
上列抗告人因受處分人違反道路交通管理處罰條例案件，不服臺
灣臺北地方法院98年度交聲字第1929號，中華民國98年07月31日
所為之裁定，提起抗告，本院裁定如下：
    主  文
原裁定撤銷，發回臺灣臺北地方法院。
    理  由
一、原裁定意旨略以：按「一行為不二罰原則」或稱「禁止雙重
    處罰原則」，基於現代民主法治國家基本原則下之法安定、
    信賴保護或比例原則之內容，此係指就人民同一違法行為，
    禁止國家為多次之處罰，其不僅禁止於一行為已受到處罰後
    ，對同一行為再行追訴、處罰，也禁止對同一行為同時作多
    次之處罰，此由司法院大法官釋字第 503號解釋認行為人所
    被處之二行為罰縱使處罰目的及要件不同，除在處罰之性質
    與種類不同，必須採用不同之處罰方法或手段以達行政目的
    所必要者外，當不得重複處罰之意旨，及行政罰法第31條第
     1項所規定：一行為違反同一行政法上義務，數機關均有管
    轄權者，由處理在先之機關管轄。不能分別處理之先後者，
    由各該機關協議定之；不能協議或有統一管轄之必要者，由
    其共同上級機關指定之；同法第 3項後段所規定：一行為違
    反數個行政法上義務而應處罰鍰，但其處罰種類相同者，如
    從一重處罰已足以達成行政目的者，不得重複裁處等規範內
    容以觀，就同一行為卻違反數個行政法上義務者，尚且有除
    符合行政目的所必要外，應不得重複處罰之原則，就同一行
    為且係違反同一行政法上義務者，自亦應禁止先後處以相同
    種類之處罰。本件受處分人所有之車牌號碼CO-5829 號自用
    一般小客車，於民國97年6月1日10時17分許，經人駕駛通過
    臺北縣樹林收費站時，因「行駛高速公路、於駛進收費站繳
    費時，未依標誌指示過站繳費」之交通違規行為，原處分機
    關前已於98年4 月15日，對於受處分人之同一違規事實以自
    裁字第裁40-ZFP025790號，而受處分人對該處分書亦提起異
    議，經本院以98年度交聲字第1928號審理後駁回受處分人之
    異議，此有該裁定書在卷可稽。是原處分機關就同一違規事
    實再為本件裁罰，顯對受處分人同一交通違規事件為重複裁
    決，且本件裁罰之法條亦有誤，而受處分人所為上揭交通違
    規行為，又無施以重複處罰之必要性存在，依照前開說明，
    本件裁決自有違一事不二罰之原則，而屬違法之裁決。從而
    ，本院自應將原處分機關於98年4 月15日所為之北監自裁字
    裁40-ZFP023840號處分予以撤銷，以資適法云云。
二、抗告意旨略以：行經高速公路收費站未依規定繳費，可援依
    道路交通管理處罰條例第27條第 1項之規定處罰，並無疑義
    ；另針對行經高速公路收費站未依高速公路及快速公路交通
    管制規則第23條規定及相關標誌標線指示行駛過站者，如非
    電子收費使用者行駛電子收費車道或未持用回數票行駛回數
    票專用道等，則依道路交通管理處罰條例第33條第 3項規定
    處罰，業已明確於違反道路交通管理事件統一裁罰基準表規
    定備註說明。惟汽車行經收費站未依指示車道過站而續有未
    依規定繳費之行為，當另有「前揭說明同條例第27條規定處
    罰之適用」，經交通部於95年9月21日以交路字第095000904
    8號函釋在案（證1）。是以，行經高速公路收費站未依高速
    公路及快速公路交通管制規則第23條規定及相關標誌標線指
    示行駛過站者，例如: 非電子收費使用者行駛電子收費車道
    或未持用回數票行駛回數票專用道等情形，應依道路交通管
    理處罰條例第33條第3項之規定，處駕駛人600元以上1200元
    以下之罰鍰；若經通知補繳而續有未依規定繳費之行為，另
    有同條例第27條規定處罰之適用，自無所謂重複處罰之疑義
    。故原處分應為適法，爰依法提起抗告等語。
三、經查：
  (一)「一行為不二罰原則」或稱「禁止雙重處罰原則」，其基礎
    乃現代民主法治國家基本原則下之法安定性原則、信賴保護
    原則及比例原則，係指就人民同一違法行為，禁止國家為多
    次之處罰，其不僅禁止於一行為已受到處罰後，對同一行為
    再行追訴、處罰，也禁止對同一行為同時作多次之處罰；惟
    其適用前提為行為人僅有一行為之情形，即基於單一之決定
    ，或自然意義之單一行為，違反數個法律，不得以同一事實
    或同一依據，給予兩次以上行政處罰。若行為人係基於個別
    之決意或自然意義下之複數行為違反行政法上義務，即非「
    一行為」，自可併予處罰，而無違反一行為不二罰原則之問
    題。
  (二)原裁定以本件受處分人甲○○所有之車牌號碼CO-5829 號自
    用小客車，於97年6月1日10時17分許，經人駕駛通過臺北縣
    樹林收費站時，因「行駛高速公路、於駛進收費站繳費時，
    未依標誌指示過站繳費」之交通違規行為，原處分機關已對
    於受處分人之同一違規事實以自裁字第裁40-ZFP025790號裁
    決書裁罰，而受處分人對該處分亦提起異議，經臺灣臺北地
    方法院以98年度交聲字第1928號審理後駁回受處分人之異議
    。因認本件係原處分機關就同一違規事實再為裁罰，有違一
    事不二罰之原則，而屬違法之裁決，故將原處分機關於98年
    4 月15日所為之北監自裁字裁40-ZFP023840號處分予以撤銷
    。惟原處分機關北監自裁字第裁40-ZFP025790號裁決書乃依
    道路交通管理處罰條例第27條第1 項規定，就受處分人未裝
    設電子收費裝置，卻於上開時間，通過電子收費之車道，經
    通知補繳而逾期補繳通行費之裁罰；本件原處分機關北監自
    裁字第裁40-ZFP023840 號裁決書係依同條例第33條第3項規
    定，裁罰受處分人「行駛高速公路、於駛進收費站繳費時，
    未依標誌指示過站繳費」之違規行為。故而，被處分人受裁
    罰之前後二次違反交通管理處罰條例之行為，一為車輛未裝
    設電子收費裝置，仍通過電子收費車道，一為未遵期補繳通
    行費，兩者可否認為係自然意義下之一行為？或基於單一之
    決定所構成之一行為？所違反之行政法義務是否相同？非無
    再予研求釐清之必要。以上疑義攸關本件原處分是否為已確
    定裁罰之效力所及，原審未予詳查，並論述說明，逕認原處
    分機關前後二次裁罰係違反一事不二罰原則，尚嫌速斷。抗
    告意旨指摘及此，非無理由，應認原裁定有撤銷發回更裁之
    原因。又按違反本條例之行為，自行為成立之日起，逾3 個
    月不得舉發，道路交通管理處罰條例第90條第1 項定有明文
    。本件內政部警政署國道公路警察局公警局交字第ZFP02384
    0 號舉發通知單是否於法定期間內完成舉發，業經受處分人
    予以爭執，案經發回，宜併注意及之。
據上論結，應依道路交通案件處理辦法第26條，刑事訴訟法第41
3條前段，裁定如主文。
中    華    民    國    98    年     8    月    28    日
                  刑事第十二庭審判長法  官  蔡永昌
                                    法  官  陳榮和
                                    法  官  蔡新毅
以上正本證明與原本無異。
不得再抗告。
                                    書記官  楊秋鈴
中    華    民    國    98    年    8     月    31    日


司法院資訊處製作；財團法人民間司法改革基金會備份。
